台灣高等法院民事判決　九十一年度上更(一)字第九九號
　　上　訴　人　丙○○
　　被　上訴人　甲○○
　　　　　　　　乙○○○
右當事人間請求損害賠償事件，上訴人對於中華民國八十八年十一月十六日臺灣板橋
地方法院八十七年度訴字第一七六六號第一審判決提起上訴，經判決後，由最高法院
發回更審，上訴人並為訴之聲明之減縮，本院判決如左：
    主    文
上訴駁回。
第二審及發回前第三審訴訟費用由上訴人負擔。
    事    實
甲、上訴人方面：
一、聲明：(一)原判決關於駁回上訴人後開第二項之訴部分廢棄。
          (二)被上訴人應給付上訴人新台幣（下同）八十七萬元，及自民國（下同）
            八十八年六月十日起至清償日止，按年息百分之五計算之利息。
二、陳述：除與原判決及發回前本院判決記載相同部分，予以引用外，並補稱略以：
    (一)繼續性契約為避免債之關係趨於複雜，常以「終止」代替「解除」之行使，若
      繼續性契約適用解除契約之效果並無使當事人關係趨於複雜之虞，自可容認法
      定或意定解除權之行使。況觀之民法有關租賃契約之條文中，並無排除適用債
      編總則關於債務不履行之規定，被上訴人既給付遲延，上訴人自得行使解除權
      。
    (二)上訴人承租被上訴人所有坐落台北縣蘆洲市○○○路七十五號「二樓」房屋（
      下稱系爭租賃物），但被上訴人僅交付「一樓後門」及「停車場」之鑰匙，並
      未交付二樓之鑰匙，其給付不符債之本旨。
    (三)被上訴人增設廁所、隔音牆等設備，與是否交付鑰匙無關，因被上訴人為系爭
      租賃物之所有權人，為提高房屋之價值及日後之出租率，自會增加設備以利日
      後出租或出售。
    (四)被上訴人稱一樓之鐵捲門切割後，係由內部開啟而無遙控器，與辦公室租賃注
      重門面，須由前門進出之常情不符，況系爭租賃物前門為台北縣蘆洲市○○○
      ○道，被上訴人豈可要求上訴人之客戶及職員均以後門進出。
三、證據：除援用原審及發回前本院之立證方法外，並補提出照片二十三張為證。
乙、被上訴人方面：
一、聲明：上訴駁回。
二、陳述：除與原判決及發回前本院判決記載相同部分，予以引用外，並補稱略以：
    (一)繼續性契約一經合法成立，只能行使終止權，不能行使解除權，是上訴人解除
      系爭租賃契約並不合法。
    (二)被上訴人已依約履行，上訴人稱未交付二樓鑰匙，乃臨訟飾詞，倘被上訴人未
      交付鑰匙，上訴人如何僱工進入系爭租賃物裝修管線？仲介人員張上文又如何
      分三次取得仲介費？且上訴人於八十七年九月間並偕同證人陳建宇至現場，足
      見被上訴人有將鑰匙交給上訴人。
    (三)上訴人另要求增設廁所及增高辦公室隔音牆，被上訴人均在期限內完成，並為
      此花費三十萬元左右，倘被上訴人無履約之誠意，何須僱工施作？被上訴人既
      已施作，豈有可能不交付鑰匙履約？又上訴人所謂之「後門」，係簽約時唯一
      可以鑰匙自外開啟之門，且面臨巷道，倘搭乘汽機車，亦只能停放該處，該門
      實為最便利之門。
    (四)系爭租賃物二樓門後以木條釘上，係上訴人表明不履約後，被上訴人恐遭人破
      壞，始於八十七年九月間將之釘上。
三、證據：除援用原審及發回前本院之立證方法外，並補聲請訊問證人陳忠男及勘驗
          現場。
    理    由
甲、程序方面：
    本件上訴人於八十八年十二月二十一日提起上訴時，其上訴聲明第二項及第三項
    原係請求「被上訴人應給付上訴人一百十一萬元及自附表所示押租金與各期租金
    收受之日起至清償日止，按年息百分之五計算之利息」及「被上訴人應給付上訴
    人二十五萬元及自起訴狀繕本送達之翌日起至清償日止，按年息百分之五計算之
    利息」（見本院八十九年度上字第三四八號卷《下稱本院上字卷》第十六頁背面
    ），嗣經本院判決後，上訴人不服提起上訴，經最高法院發回更審後，上訴人於
    本院更審中，除撤回上開聲明第三項之上訴外，另將上開第二項聲明減縮為如前
    開上訴聲明第二項所示（見本院九十一年度上更(一)字第九九號卷《下稱本院更(一)
    卷》第十六、一三○頁），此係減縮應受判決事項之聲明，核與民事訴訟法第四
    百四十六條第一項但書及第二百五十五條第一項第三款之規定相符，應予准許。
乙、實體方面：
一、本件上訴人主張：伊於八十七年六月二十日，承租被上訴人所有之系爭租賃物，
    約定租期自八十七年七月十日起至八十八年七月九日止計一年，並約定八十七年
    七月十日起至八十八年一月九日止之月租為七萬元，八十八年一月十日起至八十
    八年七月九日止之月租為七萬五千元，押租金為二十四萬元，伊已交付如附表所
    示租金支票十二紙予被上訴人，且均已兌現。惟被上訴人於八十七年七月十日，
    未依債之本旨履行交屋義務，除未將系爭租賃物之鑰匙交予伊外，且於訂約時答
    應封閉系爭租賃物內部樓梯切除後所留下位於天花板及地板之兩個洞口，亦未完
    成，迭經伊催告仍拒不補正，被上訴人已給付遲延，伊乃於八十七年八月十七日
    發函被上訴人限期履約及告知依法解除契約等情，爰依民法第二百五十四條及第
    二百五十九條之規定，求為命被上訴人返還租金計八十七萬元及自八十八年六月
    十日起至清償日止，按年息百分之五計算利息之判決。
    被上訴人則以：系爭租賃契約已進入履行階段，上訴人主張解約並不合法；又租
    賃契約縱係可解除，惟上訴人對被上訴人所發函文，僅有催告性質，並未另為解
    約之意思表示，不符民法第二百五十四條之要件；況縱認上訴人已對被上訴人為
    解除契約之意思表示，然被上訴人已依約交付鑰匙，並亦已依約於期限前，將廁
    所及隔間牆完工，且上訴人額外要求封閉之樓梯口亦已施工完成，被上訴人已誠
    信履約，將系爭租賃物依債之本旨交付予上訴人，上訴人並無解除契約之理由等
    語，資為抗辯。
二、本件經依民事訴訟法第四百六十三條準用同法第二百七十條之一第一項第三款規
    定，整理並協議簡化爭點及不爭執點後，兩造同意僅就準備程序中兩造協議簡化
    之爭點為主張及辯論（見本院更(一)卷第五一頁、第四三頁至第四七頁、第五四頁
    至第六三頁、第八六頁至第九六頁、第一三二頁）。經查兩造對於上訴人於八十
    七年六月二十日承租被上訴人所有之系爭租賃物，約定租期自八十七年七月十日
    起至八十八年七月九日止計一年，並約定八十七年七月十日起至八十八年一月九
    日止之月租為七萬元，八十八年一月十日起至八十八年七月九日止之月租為七萬
    五千元，押租金為二十四萬元，上訴人已交付如附表所示租金支票十二紙予被上
    訴人，各該支票均已兌現（見本院上字卷第六三頁），兩造均已給付仲介費（見
    本院更(一)卷第一三一頁），於八十七年七月十日前，系爭租賃物除屋後內部樓梯
    切除後所留下位於天花板及地板之兩個洞口仍未封閉外，其他部分被上訴人均已
    依約修補完成（見原審卷第九十頁背面）之事實均不爭執，固堪信為真實。
三、惟上訴人主張被上訴人未依債之本旨履行交屋義務，無非係以：被上訴人未將系
    爭租賃物之鑰匙交予上訴人，且被上訴人於訂約時答應封閉系爭租賃物內部樓梯
    切除後所留下位於天花板及地板的兩個洞口仍未完成等情為其主要論據，然查：
    (一)上訴人已在原審自認：「被告（指被上訴人）在簽約當天是有交付給我們後門
      及車庫鑰匙，‧‧‧」（見原審卷第六十頁背面），而證人即本件租賃契約之
      仲介人張上文亦在原審證述：「訂約當時，系爭房屋僅能由後門出入，前面鐵
      捲門要從房屋內部以手動開關，無法由門外以遙控器開關」（見原審卷第一０
      八頁正面），足見兩造於簽約時，被上訴人確已將當時可進入系爭租賃物之全
      部鑰匙交予上訴人收受無訛。雖上訴人主張被上訴人尚有前門之遙控鎖尚未交
      付云云，然徵諸證人張上文所為之上開證詞，及證人即被上訴人乙○○○之子
      陳忠男於本院勘驗現場時證稱：「‧‧‧因為一樓尚未出租出去，所以（一樓
      ）鐵門是從裡面鎖住，並沒有設遙控鎖，所以不可能有遙控鎖交給上訴人」（
      見本院更(一)卷第七十頁），再本院赴現場勘驗時，發現一樓前門入口之鐵捲門
      並無遙控鎖之裝設，亦有勘驗筆錄及現場照片可稽（見本院更(一)卷第七十頁至
      第七二頁、第九八、九九頁），足證系爭租賃物之一樓前門本即無遙控器，被
      上訴人自無從將之一併交付上訴人。被上訴人既已於簽約時，將可進入系爭租
      賃物之全部鑰匙交付上訴人，且上訴人復自認伊於簽約後，即僱工進入系爭租
      賃物安裝管線，已足證明上訴人自簽約時起，即處於得使用系爭租賃物之狀態
      ，亦即被上訴人於簽約時即已將系爭租賃物交付上訴人完畢，殊非上訴人所得
      執被上訴人未一併交付前門遙控器為詞，遽謂被上訴人尚未依約交付系爭租賃
      物。
    (二)雖上訴人在本院另主張被上訴人應交付之鑰匙，尚應包括系爭租賃物二樓修繕
      後增建之前後門之鑰匙，及一樓區隔後，上去二樓之鐵捲門之鑰匙云云（見本
      院更(一)卷第九一頁上訴人之爭點整理狀），惟查系爭租賃物於兩造簽約時，被
      上訴人即已將之交付上訴人完畢，已如前述，縱系爭租賃物因嗣後施工，二樓
      部分新增前後門，一樓部分亦區隔出新鐵捲門，須裝置鑰匙，而被上訴人並未
      將鑰匙交付上訴人，上訴人亦非不得自請鎖匠配置，再經參酌證人張上文在原
      審所證述：「‧‧‧後來原告（指上訴人）要（裝）冷氣，發現電力不夠，要
      加裝電箱增加電力，後來他們協調，原告認應由被告負擔，被告認雙方各付一
      半，所以協調不成，日期是在八十七年七月十日後約一個月」之情節（見原審
      卷第一０八頁正面），即上訴人亦自認因租賃契約就增加電力費用應由何方負
      擔並未約定，致雙方無法達成協議（見本院更(一)卷第一三一頁），益見上訴人
      全係因增加電力費用之負擔，無法與被上訴人達成協議，始改變初衷，而無承
      租之意願，並非對於系爭租賃物不能使用。況上訴人復自認直至提起本件訴訟
      後，仍保有被上訴人於簽約時所交付之系爭租賃物之鑰匙（見原審院第一六五
      頁）；又兩造既不爭執雙方於簽約時曾口頭約定被上訴人應負責設置廁所、隔
      間辦公室、切割鐵門及填補內部樓梯切割後所留下之洞口，則系爭租賃物上開
      新出入口，被上訴人實係應上訴人之要求而為，且上訴人復不爭執被上訴人係
      於八十七年七月十日前完成設置廁所、隔間辦公室及切割鐵門等工程（見原審
      卷第九十頁背面），尤難認被上訴人有限制上訴人使用系爭租賃物之意思。
    (三)上訴人另主張系爭租賃物內部樓梯切除後所留下位於天花板及地板之兩個洞口
      仍未封閉，妨礙租賃物獨立、自由之使用云云。雖兩造對於上開洞口封閉之工
      程於八十七年七月十日尚未完工一節，並無爭執（見原審卷第九十頁），惟查
      被上訴人抗辯伊嗣已於八十七年七月下旬完工（見原審卷第九十頁），而證人
      即上開工程承包商羅進源亦在原審證述：「我是（八十七年）七月初去承包系
      爭房屋相關工程，樓梯洞口填補工程是在（八十七年）七月底做好，這是第二
      次說要做的，原先做的是廁所及隔間等部分」（見原審卷第一一一頁）等語，
      再經徵諸上訴人於八十七年八月十七日委請律師定期限催告被上訴人履約之信
      函全文，僅係催告被上訴人應「於函到三日內速交付租賃房屋」（見原審卷第
      十一頁），並無隻字片語提及該洞口尚未封閉，已足證明被上訴人於上訴人為
      上開催告前之八十七年七月底，已完成該洞口封閉之工程。雖證人即上訴人所
      僱用之員工陳建宇在原審證稱，該洞口於八十七年九月初，尚未封閉云云，但
      查該證人既係上訴人所僱用之員工，已難期其為真實之證言，且復與上開證據
      不符，已失真實性，尚難據為有利於上訴人之認定。
四、綜上所述，被上訴人既已依約將系爭租賃物交付上訴人，至上訴人有無即時使用
    系爭租賃物，係屬其權利行使之範圍，被上訴人顯不負給付遲延責任，上訴人自
    不得依民法第二百五十四條之規定，向被上訴人表示解除系爭租賃契約，自亦無
    民法第二百五十九條所規定因解除契約後所生回復原狀請求權。從而上訴人依據
    民法第二百五十四條及第二百五十九條之規定，請求被上訴人給付八十七萬元及
    自八十八年六月十日起至清償日止，按年息百分之五計算之利息，自屬不應准許
    。原審所為上訴人敗訴之判決，並無不合，上訴論旨指摘原判決不當，求予廢棄
    改判，為無理由，應予駁回。
五、至兩造其餘之攻擊或防禦方法及未經援用之證據，經本院斟酌後，認為均不足以
    影響本判決之結果，自無逐一詳予論駁之必要，併此敘明。
六、據上論結，本件上訴為無理由，依民事訴訟法第四百四十九條第一項、第七十八
    條，判決如主文。
中　　　華　　　民　　　國　　九十一　　年　　 十一　　 月　　十九　　　日
　　　　　　　　　　　　　　　　民事第十三庭
　　　　　　　　　　　　　　　　　　審判長法　官　林　鄉　誠
　　　　　　　　　　　　　　　　　　　　　法　官　謝　碧　莉
　　　　　　　　　　　　　　　　　　　　　法　官　王　聖　惠
右正本係照原本作成。
本件不得上訴。
中　　　華　　　民　　　國　　九十一　　年　 　十一 　　月　 　二十　 　日
　　　　　　　　　　　　　　　　　　　　　書記官　陳　樂　觀
附表：租金利息起算表
編號　票　 　號 　發 票 日 　　票面金額　　  受領或兌現    利息起算日
一    CＺ0000000 　00.07.10     70,000元      87.07.10      87.07.10
二    CＺ0000000 　00.08.10     70,000元      87.08.10      87.08.10
三    CＺ0000000 　00.09.10     70,000元      87.09.10      87.09.10
四    CＺ0000000 　00.10.10     70,000元      87.10.10      87.10.10
五    CＺ0000000 　00.11.10     70,000元      87.11.10      87.11.10
六    CＺ0000000 　00.12.10     70,000元      87.12.10      87.12.10
七    CＺ0000000 　00.01.10     75,000元      88.01.10      88.01.10
八    CＺ0000000 　00.02.10     75,000元      88.02.10      88.02.10
九    CＺ0000000 　00.03.10     75,000元      88.03.10      88.03.10
十    CＺ0000000 　00.04.10     75,000元      88.04.10      88.04.10
十一    CＺ0000000 　00.05.10     75,000元      88.05.10      88.05.10
十二    CＺ0000000 　00.06.10     75,000元      88.06.10      88.06.10
